【裁判字號】    89,上,88
【裁判日期】    890808
【裁判案由】    清償借款
【裁判全文】
臺灣高等法院臺中分院民事判決  八十九年度上字第八十八號
      上  訴  人    乙○○
      訴訟代理人    張弈群律師
      複代理人      丙○○    .
      被上訴人      中國信託商業銀行股份有限公司  設台北市○○路三號
      法定代理人    丁○○      住台北市○○路三號
      訴訟代理人    甲○○    .
右當事人間清償借款事件，上訴人對於中華民國八十八年十月二十五日臺灣彰化地方
法院八十八年訴字第八七二號第一審判決提起上訴，本院判決如左：
      主      文
上訴駁回。
第二審訴訟費用由上訴人負擔。
      事      實
甲、上訴人方面：
一、聲明：求為判決：(一)原判決廢棄。(二)請求駁回被上訴人於原審之訴及其假執行聲
    請。(三)第一、二審訴訟費用由被上訴人負擔。(四)若受不利益判決，上訴人願供擔
    保，請准宣告免為假執行。
二、陳述：除引用原判決書之記載外，補稱：
  (一)上訴人否認借貸之事實，按當事人主張於己有利之事實者，就其事實有舉證之責
    任，民事訴訟法第二百七十七條定有明文。又民法第四百七十五條：消費借貸，
    因金錢或其他代替物之交付而生效力。消費借貸，為要物契約，被上訴人應就借
    貸之事實負舉證責任。
  (二)票據法第五條規定：在票據上簽名者，依票上所載文義負責。上訴人在系爭本票
    上簽名，係上訴人應否負票據法發票人給付票款責任之問題，並不當然證明有借
    貸之事實。
  (三)本件貸款從頭至尾均為洪麗美、劉關雲夫婦與被上訴人職員交涉，上訴人均未參
    與，只有在對保、簽發本票時至銀行在諸多文件上簽名。民國八十六年十二月二
    十二日在被上訴人營業處簽立「授信約定書」，在約定書末，即註明係上訴人之
    印鑑章，且在「留存印鑑」處蓋上印鑑章，上訴人與被上訴人為法律行為需使用
    印鑑時，即應以該「留存印鑑」為，八十七年一月二十三日核撥貸款時，上訴
    人均依被上訴人職員指示，在許多文件上簽名，根本不知自己開戶或借款之事實
    ，此可查該日本票、或開戶之印鑑，並非上開之印鑑章即明。上訴人為七十八歲
    老叟，行事當有習慣、規律性，因比，本件既於對保時使用印鑑章，當然在核撥
    當日，如需使用印章，亦當使用該印鑑章，足證本票、或開戶上之印鑑非上訴人
    所有，當然更無蓋用或知悉有蓋用之情事。綜合前述，簽發票據之原因事實，不
    一而足，被上訴人提出本票影本，並不足以證明借貸之法律關係，其本於借貸之
    法律關係提起本訴，顯然於法不合。
三、證據：除引用原審立證方法外，補提：留存印鑑影本、及本票影本各一份為証。
乙、被上訴人方面：
一、聲明：求為判決：(一)上訴駁回。(二)第二審訴訟費用由上訴人負擔。
二、陳述：除引用原判決書之記載外，補稱：
  (一)上訴人於八十七年一月二十三日邀同訴外人洪麗美為共同發票人及連帶保證人，
    向上訴人借款新台幣（下同）一千一百萬元，借款期限至八十八年七月二十三日
    止，約定利息按年息百分之九．五，並採機動利率計算，如不按月攤還本息，全
    部債務視為到期，未按期攤還本金或繳納利息時，自逾期之日起，逾期在六個月
    以內，按上開利率加付百分之十之違約金，逾期超過六個月以上部分，按上開利
    率加付百分之二十之違約金，此有授信合約書、保證書、傳票本票影本為證。
  (二)詎上訴人自八十八年四月二十三日起即未再繳付本息，依雙方簽立之授信合約書
    之約定，上訴人自應負清償債務之責任，上訴人猶執陳詞，否認該筆債務，不足
    採信。
三、證據：除引用原審立證方法外，補提：系爭授信約定書、保證書、轉帳貸方傳票
    、核准撥款憑單、及繳款歷史交易查詢報表各一件為証。
    理      由
一、本件被上訴人起訴主張：上訴人於八十七年一月二十三日邀同訴外人洪麗美為共
    同發票人，向上訴人借款一千一百萬元，借款期限至八十八年七月二十三日止，
    約定利息按年息百分之九．五，並採機動利率計算，如不按月攤還本息，全部債
    務視為到期，及自逾期之日起，於逾期在六個月以內，按上開利率加付百分之十
    之違約金，逾期超過六個月以上部分，按上開利率加付百分之二十之違約金，詎
    上訴人自八十八年四月二十三日起即未再繳付本息，尚積欠被上訴人五百零八萬
    四千元，及利息暨違約金，爰依消費借貸法律關係，請求上訴人應清償上開金額
    等語；上訴人則以：系爭貸款係訴外人洪麗美、劉關雲夫婦與被上訴人職員交涉
    ，上訴人均未參與，只有在對保、簽發本票時至被上訴人銀行簽名，上訴人在系
    爭本票上簽名，並不當然有借貸之事實，被上訴人應對上訴人有借貸之事實負舉
    證責任等語，資為抗辯。
二、被上訴人主張上訴人於八十七年一月二十三日與訴外人洪麗美共同簽發本票一紙
    ，向被上訴人借款一千一百萬元，借款期限至八十八年七月二十三日止，約定利
    息按年息百分之九．五並採機動利率計算，如不按月攤還本息，全部債務視為到
    期，及應自逾期之日起，於逾期六個月以內者，按上開利率加付百分之十之違約
    金，逾期超過六個月以上者，按上開利率加付百分之二十之違約金，而上訴人自
    八十八年四月二十三日起即未再繳付本息，尚積欠五百零八萬四千元之事實，業
    據被上訴人提出系爭面額一千一百萬元本票一紙、上訴人簽署之授信約定書、核
    准撥款憑單、轉帳貸方傳票、及繳款歷史交易查詢報表等件為證，堪信被上訴人
    之主張為真實。上訴人雖辯以：其在系爭本票上簽名，並不當然有借貸情事，又
    其不知有在被上訴人處開戶之事實，被上訴人應對上訴人有借貸之事實負舉證責
    任云云。經查：系爭借款於八十七年一月二十三日經被上訴人核准貸放時，業經
    被上訴人於當日即匯入上訴人之0000000000000號帳戶內一節，有
    上開核准撥款憑單、轉帳貸方傳票各一件為證，上訴人不否認系爭本票為其所簽
    發，又按銀行開立存款帳戶必須本人親自到場為之，此乃金融機關之規定，上訴
    人辯以不知有開立該帳戶云云，有違吾人社會生活經驗，系爭借款既於核貸時即
    匯入上訴人帳戶內，堪認被上訴人就交付系爭借款已盡舉証責任，上訴人空口否
    認，自不足採。
三、綜上所述，被上訴人基於消費借貸法律關係，訴請上訴人應給付尚積欠之借款伍
    佰零捌萬肆仟元，及自遲延給付之八十八年四月二十三日起至清償日止，按年息
    百分之九．六二計算之利息，並自八十八年五月二十四日起至清償日止，逾期在
    六個月以內，按上開利率加付百分之十之違約金，逾期超過六個月以上，按上開
    利率加付百分之二十之違約金，為有理由，原審以被上訴人請求，核屬有據，予
    以准許，經核與法相符，上訴人猶執詞上訴，為無理由，應予駁回。又本件被上
    訴人並未聲請願供擔保為假執行之宣告，則上訴人聲請願供擔保，請准宣告免為
    假執行，核無必要，附此敘明。
四、本案事實已臻明確，兩造其餘攻擊防禦方法，不足以影響本判決結果，爰不一一
    論述，併此敘明。
據上論結：本件上訴為無理由，依民事訴訟法第四百四十九條第一項、第七十八條判
決如主文。
中      華      民      國    八十九    年      八      月      八      日
~B1民事第四庭審判長法  官  黃斐君
~B2                法  官  陳蘇宗
~B3                法  官  張浴美
右為正本係照原本作成。
如對本判決上訴，須於收受判決送達後二十日內向本院提出上訴書狀，其未表明上訴
理由者，應於提出上訴後二十日內向本院提出上訴理由書（須按他造人數附具繕本）
，並繳納送達用雙掛號郵票拾份（每份參拾肆元）。
上訴時應提出委任律師或具有律師資格之人之委任狀；委任有律師資格者，另應附具
律師及格證書及釋明委任人與受任人有民事訴訟法第四百六十六條之一第一項但書或
第二項（詳附註）所定關係之釋明文書影本。
~B                書記官  郭振祥
中      華      民      國    八十九     年      八       月     九     日
附註：
民事訴訟法第四百六十六條之一（第一項、第二項）
對於第二審判決上訴，上訴人應委任律師為訴訟代理人。但上訴人或其法定代理人具
有律師資格者，不在此限。
上訴人之配偶、三親等內之血親、二親等內之姻親，或上訴人為法人、中央或地方機
關時，其所屬專任人員具有律師資格並經法院認為適當者，亦得為第三審訴訟代理人
。
                                                                        Ｈ


司法院資訊處製作；財團法人民間司法改革基金會備份。
